【裁判字號】    89,台上,3851
【裁判日期】    890630
【裁判案由】    偽造有價證券
【裁判全文】
最高法院刑事判決                              八十九年度台上字第三八五一號
    上  訴  人  甲○○○
右上訴人因偽造有價證券案件，不服臺灣高等法院，中華民國八十九年二月二十四日
第二審判決（八十七年度上訴字第七五八號，起訴案號：臺灣士林地方法院檢察署八
十三年度偵字第九四一二號），提起上訴，本院判決如左：
    主  文
上訴駁回。
    理  由
按刑事訴訟法第三百七十七條規定，上訴於第三審法院，非以判決違背法令為理由，
不得為之。是提起第三審上訴，應以原判決違背法令為理由，係屬法定要件。如果上
訴理由狀並未依據卷內訴訟資料，具體指摘原判決不適用何種法則或如何適用不當，
或所指摘原判決違法情事，顯與法律規定得為第三審上訴理由之違法情形，不相適合
時，均應認其上訴為違背法律上之程式，予以駁回。本件原判決撤銷第一審判決關於
上訴人甲○○○部分，改判仍依牽連犯從一重論處上訴人連續意圖供行使之用，而偽
造有價證券罪刑（處有期徒刑四年）。上訴人之上訴意旨略稱：上訴人任職漢申實業
有限公司（下稱漢申公司）期間，出貨細節乃由公司秘書徐俐處理，不可能由上訴人
處理，此點已經徐俐親筆書立文書為證。再上訴人於原審屢次聲請調閱漢申公司在華
僑商業銀行開立之甲存三四六－六帳戶，自民國八十年七月迄八十三年七月間之收支
明細表，以證明該帳戶非僅用於支付貨款而已，尚供清償股東欠款、員工借款之用，
不能僅因該帳戶所開立之幾張支票存入上訴人帳戶，即認定上訴人侵占及偽造有價證
券。又證人陳美櫻、林澄吟已分別證稱：「當時公司之支票在廖先生身上，章主要由
廖先生保管」、「這之前廖不常出國，當時公司大部分內銷，故廖不常出國，公司調
借資金很多，故不能挪用那麼多，公司資金有些去調借，由廖先生負責，利息由他去
算」，則上訴人自無從盜開如原判決附表所示之支票，漢申公司負責人廖賜森亦不可
能因不在國內而不知公司款項被盜用之事，況且漢申公司自開辦之時起即以借款度日
，資金有限，上訴人根本無從侵占達新臺幣（下同）四、五百萬元之多，又漢申公司
即令有四、五百萬元之資金，其負責人既負責資金調度，何以未發現公司資金短少了
四、五百萬元﹖此點可證明上訴人確曾將私人款項借予漢申公司及其負責人廖賜森，
原審未調閱漢申公司在華僑商業銀行開立之甲存三四六－六帳戶，自八十年七月迄八
十三年七月間之收支明細表及再傳訊證人徐俐、陳美櫻、林澄吟詳加查證，祇以：「
證人陳美櫻、林澄吟、徐琍之證詞，均對甲○○○任職期間之記帳及簽發支票情形表
示不知其詳，均不足做為甲○○○有利之證據」，說明不採納彼等之證言，有應於審
判期日調查之證據未予調查及理由不備之違法云云。
惟查原判決依憑告訴人漢申公司代表人廖賜森、代理人王米仙之指訴、原判決附表一
編號１之支票，係蓋用甲○○○姐夫林逸鴻之印章後，存入林逸鴻在長榮綜合證券公
司之支票存款帳戶，金額為三十七萬六千二百十一元；附表一編號３之支票，其受款
人為新光人壽保險公司，金額為五萬零六十五元，附表一編號、之支票，則由甲
○○○提領後分別匯至甲○○○配偶趙淦源及其兄林明耀之世華銀行民生辦事處帳戶
內，有支票影本四張及款單影本二張在卷可憑及卷附之華僑商業銀行士林分行八十
五年十月二十一日（８５）僑銀士林字第一○六號函、如原判決附表所示之支票、支
票存根、帳冊、提款條、帳單、匯款單、轉帳傳票、發票、訂單等件影本、漢申公司
收支明細、八十年三月至九月銷售額與稅額申報書影本七份等證據資料，認定上訴人
有其事實欄所載之連續偽造有價證券後行使、業務侵占、以明知不實之事項填製會計
憑證及記入帳冊等犯行，已於理由內詳敘其調查證據之結果及取捨證據認定之理由。
並就上訴人否認犯罪之辯解，認非可採，一一指駁（見原判決第三頁至第六頁），另
說明：「證人陳美櫻、林澄吟、簡淑玲、徐俐（原判決誤載為『琍』）、陳瑞珠、呂
理朕、楊曦之證詞，均對甲○○○任職期間之記帳及簽發支票情形表示不知其詳，均
不足做為被告甲○○○有利之證據」，就形式上觀察，原判決並無未盡調查能事、理
由不備等違背法令之情形。再者上訴人在原審從未聲請傳喚證人徐俐、陳美櫻、林澄
吟為證，而原審審判長於審判期日，諭知調查證據完畢開始辯論之前，曾詢問上訴人
尚有何證據請求調查，上訴人復答稱：「無」（見原審卷第三冊第一九七頁），上訴
人至法律審之本院，始執此指摘原判決未盡調查能事，顯非依據卷內資料而為主張。
況且證人徐俐於第一審法院調查時，已到庭證稱：「當時印章是由廖先生（指廖賜森
）保管，但印章是否從不離手，我就不知道了，我在任職時支票是會計蓋章，蓋章時
老板沒有在旁邊看著她蓋，但會計蓋好章後都會把章還給老板，我不會看她蓋幾張，
因不關我的事」（見第一審卷第二冊第九頁），原判決執上開證述，認證人徐俐不知
上訴人任職於漢申公司時之記帳及簽發支票詳情，與上引筆錄之記載，並無不相適合
之處。至於證人徐俐在原審提出之證明書乙紙，其上記載：「本人自七十九年十月任
職漢申公司至八十一年二月一日，所有漢申公司與財振公司及環球公司之買賣往來等
，皆經公司負責人授意後，由本人經辦開立訂單（包括八十年十二月二十六日及八十
一年一月五日之二筆交易，金額共四十二萬一千三百八十五元部分），任職期間公司
銀行印章皆由公司負責人自行保管，因公司資金時常調度困難，所以廖賜森先生有查
閱銀行往來明細對帳單的習慣」（見原審卷第二冊第二三四頁），祇是說明徐俐任職
於漢申公司期間，處理有關該公司與財振公司、環球公司間之買賣業務，係經廖賜森
指示開立訂單、公司在銀行開戶之印章皆由廖賜森保管及廖賜森平日時時查閱該公司
與銀行往來之明細對帳單等事。另依原判決事實欄認定之上訴人犯罪時間，係自八十
年十月間起迄八十三年六月間止，而證人林澄吟已證稱於八十年八月間即離開漢申公
司（見第一審卷第三冊第一三四頁），則原判決認林澄吟對上訴人任職於漢申公司期
間之記帳及簽發支票情形不知其詳，自非無據；況且林澄吟所證：「依調借資金很多
，故不可能挪用那麼多」，顯係個人推測之詞，原判決理由內就漢申公司資金狀況又
說明：「漢申公司之資本額雖為八十萬元，惟其帳冊上之資本主要往來（股東借款）
有五百多萬元以上，又其與華僑商業銀行間另有三百萬元之支票透支墊款，抵押借款
二百四十萬元，加上公司每月之銷售額均有數百萬元（八十年三月至九月份即有近四
千六百萬元之銷售額，有銷售額與稅額申報書七紙在卷可憑，以上見告訴人補充理由
(四)、(六)及所附資料），顯然漢申公司之每月現金流通金額不小，參以其銀行存款帳戶
均保持數十萬元至二百萬元以上之現金，則身為會計之甲○○○以盜開支票及做假帳
等方式，於三年任職期間陸續侵占漢申公司款項累計約四百餘萬元（事後並以如事實
欄所述陸續補還一百餘萬元以為掩飾），並非不可能之事」，則上開證明書之記載及
證人徐俐、林澄吟之證述，顯不足推翻原判決之犯罪事實認定，此即非對上訴人必然
有利，自無庸於判決內一一記載。又證人陳美櫻係證稱：「當時公司之支票章是在廖
先生身上，支票是由林麗文開，他們之間處理情形我不太了解，但知章主要是廖先生
保管」（見第一審卷第一冊第三七頁），則原判決理由內說明：「證人陳美櫻對甲○
○○任職期間之記帳及簽發支票情形表示不知其詳」，即與上引筆錄之記載並無齟齬
，不容任指為違法。至於上訴人聲請調閱漢申公司負責人廖賜森之入出境資料及漢申
公司在華僑商業銀行開立之甲存三四六－六帳戶，自八十年七月迄八十三年七月間之
收支明細表，原審未予調查，又未認無調查之必要，以裁定駁回或於判決理由內予以
說明，其踐行之訴訟程序，雖不無瑕疵，惟上訴人在偵查及第一審法院調查時已供稱
：「（問：漢申公司的股東有時會將支票印章交給你自己蓋﹖）是的」、「我是漢申
公司會計，只上每天下午一時半至五時半半天，是替公司整理帳，除了帳外，去銀行
存、提款，也是由我去辦理，但印章由廖先生保管，是我寫支票，廖蓋章，再至銀行
存提款，除非廖先生工作忙，才會將印章丟給我蓋」（見偵查卷第一一五頁背面、第
一審卷第一冊第三六頁背面、第三七頁），則廖賜森是否經常出國，與上訴人曾否逾
越授權盜蓋印章簽發漢申公司之支票，並無必然關聯，又漢申公司於華僑銀行甲存三
四六－六帳戶內之資金即令曾供清償股東欠款、員工借款之用，仍不能證明經由上訴
人親友帳戶提示之漢申公司支票亦係清償借款，則原審縱然調閱上述入出境資料及收
支明細表，亦無足動搖原判決就犯罪事實之認定，此既於判決無影響，依刑事訴訟法
第三百八十條規定，仍不得執為上訴第三審之適法理由。上訴意旨置原判決理由內已
詳予說明之事項於不顧，對於原審採證認事之職權行使，究竟如何違背法令，並未依
據卷內訴訟資料為具體之指摘，仍執陳詞，空言否認犯罪，就原判決採證認事自由判
斷之職權行使，再為單純之事實上爭執。又徒憑己見，漫指原判決理由不備及調查職
責未盡，自非適法之第三審上訴理由，其上訴違背法律上之程式，應予駁回。
據上論結，應依刑事訴訟法第三百九十五條前段，判決如主文。
中      華      民      國    八十九    年      六      月     三十     日
                              最高法院刑事第一庭
                                  審判長法官  施  文  仁
                                        法官  張  淳  淙
                                        法官  林  永  茂
                                        法官  蕭  仰  歸
                                        法官  花  滿  堂
      右正本證明與原本無異
                                              書  記  官
中      華      民      國    八十九    年      七      月      六      日


司法院資訊處製作；財團法人民間司法改革基金會備份。
